臺灣高等法院民事判決　　　　　　　　 95年度上易字第786號
上　訴　人　太頂咖啡食品股份有限公司
法定代理人　乙○○
訴訟代理人　許獻進律師
被　上訴人　丙○○
訴訟代理人　丁榮聰律師
複代理人　　甲○○
上列當事人間返還租賃物等事件，上訴人對於中華民國95年7月
31日臺灣臺北地方法院95年度訴字第5762號第一審判決提起上訴
，被上訴人並為訴之變更，本院於96年3月27日言詞辯論終結，
判決如下：
    主  文
上訴駁回。
上訴人（即被告）應給付被上訴人（即原告）新台幣參佰玖拾壹
萬伍仟玖佰玖拾玖元及自民國96年1月18日起至清償日止按年息
百分之5計算之利息，暨自96年1月18日起至遷讓返還門牌號碼台
北市中山區○○○路○段39巷18號1、2樓房屋之日止，按日給付
被上訴人新台幣壹萬肆仟陸佰陸拾柒元。
被上訴人其餘變更之訴駁回。
第二審含變更之訴訴訟費用由上訴人負擔百分之80，餘由被上訴
人負擔。
    事  實
甲、上訴人方面：
壹、聲明：
一、原判決不利於上訴人部分廢棄。
二、前項廢棄部分，被上訴人在第一審之訴及其假執行之聲請均
    駁回。
三、駁回對造變更之訴。
四、若受不利判決，願供擔保准免假執行。
貳、陳述：除與原判決記載相同者外，補稱略以：
一、被上訴人催告上訴人行使優先承租權之過程並不合法。
二、95年1月11日簽立之補充協議書(七)，並未放棄優先續租權。
三、縱上訴人有違約情事，應按原租金22萬之兩倍，即44萬元作
    為損害賠償總額預定性違約金之計算標準，且該約定之違約
    金過高，請求法院減至相當之數額，方符法制。
乙、被上訴人方面：
壹、聲明：
一、上訴駁回。
二、變更之訴聲明：上訴人應自民國95年4月20日起至遷讓返還
    門牌號碼台北市中山區○○○路○段39巷18號1、2樓房屋之
    日止，按月給付原告新台幣（下同）58萬2010元及自次
    月20日起至清償日止，按年息5%計算之利息。
貳、陳述：除與原判決記載相同者外，補稱略以：
一、被上訴人請求上訴人按月給付違約金係以每月租金26萬4550
    元加壹倍，另加計1成所得稅計算。
    理  由
一、被上訴人（即原告）於原審依民法第179條規定，請求上訴
    人（即被告）應自民國95年4月20日起至遷讓返還門牌號
    碼：台北市中山區○○○路○段39巷18號1、2樓房屋之日止
    ，按月給付原告新台幣44萬元及自次月20日起至清償日止，
    按年息5%計算之利息部分，經原審判決上訴人敗訴，上訴人
    就該部分提起上訴。被上訴人於本院將不當得利請求權變更
    為兩造租賃契約第6條約定之違約金請求權，請求「上訴人
    應自民國95年4月20日起至遷讓返還門牌號碼台北市中山區
    ○○○路2段39巷18號1、2樓房屋之日止，按月給付被上訴
    人新台幣58萬2010元及自次月20日起至清償日止，按年息5%
    計算之利息」，經查其請求之基礎事實同一，與民事訴訟法
    第446條第1項、第255條第1項第2款規定無違，其所為變更
    之訴，應予許可，則被上訴人於原審請求之不當得利之訴，
    視為撤回，原審依不當得利判決部分，已不存在，本院應就
    新訴部分審理，合先敘明。
二、被上訴人主張：上訴人（原名太平洋頂好咖啡食品股份有限
    公司）於民國88年12月1日與被上訴人訂立租賃契約書，承
    租被上訴人所有門牌號碼：台北市○○○路○段39巷18號1、
    2樓房屋（下稱系爭房屋）為營業使用（實際使用者係上訴
    人之加盟廠商），約定租期自89年2月20日起至95年2月19日
    止，共計6年；於租賃期滿時，承租人有依約優先續租之權
    利；於租期屆滿，解除或提前終止時，上訴人應於終止日七
    日內遷讓返還租賃物，否則自逾期之日起至交還之日止，應
    依原租金加壹倍計算之日租金支付作為違約金。本件租期屆
    滿前，被上訴人通知上訴人限期表示是否以每月租金40萬元
    續租，上訴人表示不續租，但以正值年關，加盟商需耗時另
    覓店面及裝潢為由，要求給其二個月搬遷期，兩造乃另於95
    年1月11日簽訂補充協議書 (七)，約定租期延展至95年4 月
    19日，每月租金為26萬4550元。詎屆期，上訴人拒不遷讓，
    爰依民法第455條、第767條規定請求上訴人遷讓返還系爭房
    屋，併依系爭租約約定，請求上訴人自95年4月20日起至遷
    讓交還系爭房屋之日止，按月給付違約金58萬2010元及自次
    月20日起至清償日止，按年息5%計算之利息。
    上訴人對其於88年12月1日與被上訴人訂立系爭租約，向被
    上訴人承租系爭房屋，約定租期等如上述，及兩造另於95年
    1月11日簽訂補充協議書 (七)，約定租期延展至95年4月19
    日，每月租金為26萬4350元，及其迄未遷讓返還系爭房屋等
    情不爭執。惟辯以：依系爭契約，其有優先續租權，被上訴
    人應於租期屆滿時催告上訴人是否優先續租，上訴人於95年
    2月17日發函行使優先續租權後，被上訴人應負與上訴人續
    訂租約之義務，上訴人並非無權占有，被上訴人依民法第
    455條請求遷讓返還系爭房屋，亦違反誠信原則。縱認上訴
    人應返還系爭房屋，系爭租約第6條之違約金應以原訂租金
    每月22萬元之兩倍即44萬元計算，且該約定違約金過高，請
    求依民法第252條規定酌減等語。
    （原審就被上訴人請求遷讓房屋部分為上訴人敗訴之判決，
    上訴人提起上訴。被上訴人於本院依契約第6條約定請求上
    訴人給付違約金。）
三、
(一)、查兩造於88年12月1日訂立系爭租約，約定上訴人向被上訴
    人承租系爭房屋供營業用（實際使用者係上訴人之加盟廠商
    ），租期自89年2月20日起至95年2月19日止，共計6年，於
    租賃期滿時，承租人有依約優先續租之權利（第2條）。租
    金為第1、2、3年每月22萬元（未含稅），第4、5年為每月
    23萬1000元，第6年為每月24萬2550元（第3條）。又兩造於
    95 年1月11日訂立補充協議書(七)，約定兩造就上開租約協議
    同意自95年2月20日起延至95年4月19日止，共計2個月，期
    間每月租金為26萬4550元（未含出租人租賃所得稅），雙方
    同意終止租約日即為上訴人遷讓返還租賃標的物日，上訴人
    迄未遷離返還系爭房屋等情，有被上訴人提出之租約、補充
    協議書(七)可稽（見原審簡易卷第8-12頁、14頁），且為兩造
    所不爭執，堪認為真正。
(二)、被上訴人於94年12月6日發函通知上訴人自95年2月20日起租
    金為每月40萬元，請上訴人於94年12月12日函覆是否續租，
    否則視同上訴人同意放棄優先承租權，上訴人已於94年12
    月7日或同月8日收受該函。又上訴人於95年2月17日以存證
    信函通知被上訴人，表示同意辦理續租五年；被上訴人以95
    年2月22日函復上訴人未於上述規定時間函覆，已視同放棄
    優先續租權，請上訴人依95 年1月11日補充協議書約定，於
    租約屆滿時返還系爭房屋；上訴人再以95年3月1日存證信函
    ，請被上訴人以每月租金40萬元辦理續租事宜等情，亦有被
    上訴人提出之函可稽，且為兩造所不爭執（見原審簡易卷第
    13頁、21-29頁、本院卷第43頁背面），亦堪認為真正。
(三)、另被上訴人於94年12月23日與訴外人九龍公司簽訂租約將系
    爭房屋出租與九龍公司，約定租期自95年4月30日起，共計5
    年，95年6月1日至96年5月31日止，每月租金44萬元（含租
    賃所得稅）等情，有被上訴人提出之租賃契約書可稽（見原
    審簡易卷第16頁），且為上訴人所不爭執，亦堪認為真正。
四、被上訴人主張上訴人於租期屆滿未遷讓房屋，依民法第455
    條規定，請求上訴人遷讓返還系爭房屋。上訴人抗辯被上訴
    人應於租期屆滿時催告上訴人是否優先續租，被上訴人於95
    年1月11日簽訂補充協議書(七)後，未通知上訴人是否優先續
    租，上訴人於95年2月17日發函行使優先續租權後，被上訴
    人應負與上訴人續訂租約之義務，被上訴人依民法第455條
    規定請求有違誠信原則云云。茲審酌如下：
(一)、按承租人於租賃關係終止後，應返還租賃物，民法第455條
    定有明文。本件兩造租約已於95年4月19日屆滿，已如上述
    ，則被上訴人依民法第455條規定，請求上訴人遷讓返還系
    爭房屋，自屬正當。
(二)、上訴人是否仍得於95年2月17日以存證信函通知被上訴人，
    表示行使優先續租權，被上訴人依民法第455條規定，請求
    上訴人遷讓返還是否有違誠信原則？
１、查被上訴人確於94年12月6日發函通知上訴人自95年2月20日
    起租金為每月40萬元，請上訴人於94年12月12日函覆是否續
    租，否則視同上訴人同意放棄優先承租權，上訴人已於94年
    12月7日或同月8日收受該函，而上訴人並未於94年12月12日
    回覆被上訴人，已如上述。上訴人爭執被上訴人於94年12
    月6日發函催告時間過早，且未於該函表示將與訴外人九龍
    公司訂約，該函不生催告效力云云。
    經查兩造並未約定被上訴人有應於何時、何定式催告上訴人
    是否優先續租之義務。則被上訴人於原租期屆滿（95年2 月
    19日）前之94年12月6日通知上訴人是否以每月租金40萬元
    續租，上訴人收受該通知後，不於限期內回復，即應認已放
    棄優先續租之權。
２、兩造於95年1月11日簽訂補充協議書(七)，載明「雙方於88年
    12月1日…為甲方（即被上訴人）系爭房屋出租予乙方（即
    上訴人），並簽訂房屋租賃契約書及補充協議書六份，租賃
    期間自89年8月20日至95年2月19日止，經雙方協議並同意修
    訂條款如下：一、甲乙雙方同意自民國95年2月20日起延至
    95年4月19日止，共計二個月，期間每月租金為新台幣264,
    550元整（未含甲方租賃所得稅），甲方同意乙方需要時提
    出得於95年4 月19日前提前終止，並同意租金支付至該提前
    終止日止。二、甲乙雙方同意終止租約日即為乙方遷讓返還
    租賃標的物日。三、原契約及協議書一、二、三、四、五、
    六與本協議書右第一、二條之約定不合者外，其餘條款仍繼
    續有效力。」。是補充協議書(七)，已就88年12月1日原租約
    第2條變更，排除原租約第2條「於租賃屆滿時，承租人有依
    約優先續租之權」約定之適用，即於95年4月19日租期屆滿
    時，上訴人已不得再主張優先續租權。
３、被上訴人於原租期（95年2月19日）屆滿前通知上訴人限期
    表示是否優先續租，上訴人收受通知後，未於限期內表示，
    即放棄優先續租權，上訴人已無優先續租權可得行使，縱上
    訴人於95年2月17日發函行使優先續租權，亦不生效力，被
    上訴人並無與之續訂租約之義務。
４、上訴人無優先續租權可得行使，則被上訴人於本件租期屆滿
    （95年4月19日）後請求上訴人遷讓返還系爭房屋，自與誠
    信原則無違，應予准許。
四、被上訴人依兩造88年12月1日租約第6條約定請求上訴人給付
    自95年4月20日起至遷讓返還系爭房屋之日止，按月給付違
    約金58萬2010元及自次月20日起至清償日止，按年息5%計算
    之利息。上訴人則以上開情詞置辯。茲審酌如下：
(一)、系爭租約第6條約定「於租期屆滿，解除或提前終止時，上
    訴人應於終止日七日內遷讓返還租賃物，否則自逾期之日起
    至交還之日止，應依原租金加壹倍計算之日租金支付作為違
    約金」，而兩造於95年1月11日簽訂補充協議書(七)，載明「
    雙方同意終止租約日（95年4月19日）即為乙方（上訴人）
    遷讓返還租賃標的物之日」，則被上訴人依租約第6條約定
    請求上訴人自95 年4月20日起至遷讓返還系爭房屋之日止，
    按月給付違約金，自屬有據。
(二)、兩造約定之違約金數額為若干？
１、兩造系爭租約租金係按年調整，為兩造所不爭執，則上訴人
    於租期屆滿，未依約遷離，其依約應給付之違約金，應係依
    租期屆滿時之租金計付。上訴人抗辯應按租約訂定之日，第
    一年之租金每月22萬元計算乙節，應無理由。
２、被上訴人主張每月違約金數額為按租金加壹倍，另加計一成
    所得稅為582000元（264550*2*1.1=582010）云云。
    查兩造租約約定每月租金為26萬4550元，違約金按租金加壹
    倍計算，則其數額應為52萬9100元（264550*2=529100）。
    縱兩造約定被上訴人之租賃所得稅稅金由上訴人負擔，惟
    本件被上訴人係請求上訴人支付違約金，是自不得再加計一
    成之所得稅。
(三)、本件兩造約定之違約金是否過高？上訴人於何時負遲延之責
    ？
１、按當事人得約定債務人於債務不履行時，應支付違約金；違
    約金，除當事人另有訂定外，視為因不履行而生損害之賠償
    總額，民法第250條第2項定有明文。又約定之違約金過高者
    ，法院得減至相當之數額，同法第252條亦定有明文。又衡
    量違約金是否過高、是否相當，應依一般客觀事實、社會經
    濟狀況及當事人所受損害情形，以為酌定標準。
    查被上訴人於94年12月6日發函通知上訴人是否以每月租金
    40萬元，自95年2月20日起續租，及被上訴人嗣與訴外人約
    定95年6月1日至96年5月31日止，每月租金44萬元等情，認
    本件被上訴人請求上訴人按月以租金加計壹倍給付違約金
    尚屬過高，應核減為每月44萬元，即每日為1萬4667元（
    440000/30=14667）。
２、按給付無確定期限者，債務人於債權人得請求給付時，經其
    催告而未為給付，自受催告時起，負遲延責任，民法第229
    條第2項定有明文。系爭契約第6條後段固約定「自逾期之日
    起至交還之日止，應依原租金加計壹倍計算之日租金支付作
    為違約金」，惟並未約定給付日期，則被上訴人請求上訴人
    應自95年4月20日起按月給付違約金「及自次月20日起至清
    償日止，按年息5%計算之利息」部分，即屬無據。
３、被上訴人係於96年1月17日變更之訴，請求上訴人依租約第6
    條給付違約金（參見本院卷第61頁背面），則自95年4月20
    日起至96年1月17日止之違約金391萬5999元（計8月又27日
    440000*9-14667*3=0000000），上訴人應自96年1月18日負
    遲延之責。從而本件被上訴人得請求上訴人給付之違約金為
    自95年4月20日至96年1月17日期間之391萬5999元及自96年1
    月18日起至清償日止按年息百分之5計算之利息，暨自96年1
    月18日起至遷讓返還之日止，按日之1萬4667元。
五、綜上所述，被上訴人於原審依民法第455條規定，請求上訴
    人遷讓系爭房屋為有理由，應予准許。原審就上開部分為上
    訴人敗訴之判決，並無不合，上訴意旨指摘原判決此部分不
    當，求予廢棄，為無理由，應予駁回。又被上訴人於本院變
    更之訴，附帶請求上訴人給付自95年4月20日起至遷讓返還
    系爭房屋之日止，按月給付違約金58萬2010元及自次月20日
    起至清償日止，按年息5%計算之利息：於391萬5999元及自
    96 年1月18日起至清償日止按年息百分之5計算之利息，暨
    自96 年1月18日起至遷讓返還之日止，按日給付1萬4667元
    部分，為有理由，應予准許，逾上開數額之請求為無理由，
    應予駁回。
六、本件事證已明，兩造其餘攻擊防禦方法，經核與本判決之結
    果不生影響，爰不一一論述。
七、據上論結，本件上訴為無理由，被上訴人變更之訴為一部有
    理由，一部無理由，依民事訴訟法第449條第1項、第78條，
    第79條，判決如主文。
中　　華　　民　　國　　96　　年　　4　　月　　10　　日
                    民事第八庭
                        審判長 法　官 吳景源
　　　　　　　　　　　　　　   法　官 鄭威莉
　　　　　　　　　　　　　　   法　官 滕允潔
正本係照原本作成。
如不服本判決，應於收受送達後20日內向本院提出上訴書狀，其
未表明上訴理由者，應於提出上訴後20日內向本院補提理由書狀
（均須按他造當事人之人數附繕本）上訴時應提出委任律師或具
有律師資格之人之委任狀；委任有律師資格者，另應附具律師資
格證書及釋明委任人與受任人有民事訴訟法第466條之1第1項但
書或第2項（詳附註）所定關係之釋明文書影本。
中　　華　　民　　國　　96　　年　　4 　　月　　10　　日
　　　　　　　　　　　　　　　 書記官 黃麗玲
附註：
民事訴訟法第466條之1（第1項、第2項）：
對於第二審判決上訴，上訴人應委任律師為訴訟代理人。但上訴
人或其他法定代理人具有律師資格者，不在此限。
上訴人之配偶、三親等內之血親、二親等內之姻親，或上訴人為
法人、中央或地方機關時，其所屬專任人員具有律師資格並經法
院認為適當者，亦得為第三審訴訟代理人。
